【裁判字號】    97,重訴,296
【裁判日期】    980527
【裁判案由】    返還不當得利等
【裁判全文】
臺灣板橋地方法院民事判決             97年度重訴字第296號
原      告  壬○○
            辛○○
            庚○○
            癸○○
前列四人共同
訴訟代理人  王泓鑫律師
被      告  戊○○
訴訟代理人  乙○○
被      告  甲○○
            丁○○
            己○○
            丙○○
前列四人共同
訴訟代理人  張智剛律師
前列四人共同
複代理人    劉玉津律師
上列當事人間請求返還不當得利等事件，經本院於民國98年5月
21日言詞辯論終結，判決如下：
    主  文
被告戊○○應給付原告壬○○、辛○○各新台幣拾玖萬陸仟佰
肆拾肆元，給付原告癸○○、庚○○各新台幣玖萬捌仟壹佰柒拾
貳元，及均自民國九十七年六月十日起至清償日止按年息百分之
五計算之利息。
被告戊○○應自民國九十七年六月一日起至將坐落台北縣板橋市
○○段第一一一六地號如附圖編號Ａ部分所示面積三十平方公尺
、Ｂ部分所示面積五十四平方公尺、Ｃ部分所示面積一一四平方
公尺之土地，及同地段第一一一六之一地號如附圖編號Ａ所示面
積四平方公尺之土地返還原告及共有人全體之日止，按月於每月
一日給付原告給付原告壬○○、辛○○各新台幣參仟貳佰柒拾貳
元，給付原告癸○○、庚○○各新台幣壹仟陸佰參拾陸元。
原告其餘之訴駁回。
訴訟費用由被告戊○○負擔百分之七，其餘部分由原告負擔。
本判決於原告以新台幣貳拾肆萬元供擔保後，得假執行
原告其餘假執行之聲請駁回。
    事實及理由
一、原告主張：
  (一)緣坐落台北縣板橋市○○段1122地號（下稱系爭1122號土地
    ）、1124地號（下稱系爭1124號土地）、1115地號（下稱系
    1115號土地）、1116號（下稱系爭1116號土地）、1116 -1
    號土地（下稱系爭1116-1號土地）為原告等及被告等所共有
    ，系爭五筆土地面積總計為385 平方公尺。系爭五筆土地之
    共有人均相同，且各共有人應有部分於系爭五筆土地亦相同
    。被告等所有之土地應有部分僅為四分之一。
  (二)系爭五筆土地，由原告等及其於共有人使用靠近府中路該側
    ，而被告等則使用後菜園街該側，但仍不得超過應有部分而
    為使用。然數十年來，被告等人卻未得原告及其於共有人之
    同意，逐漸往內側非法占用，目前被告等人共同超額占用已
    達1116地號全部（即附圖編號A （扣除1116-1地號之部分）
    ）、B 、C 以及1116其餘部分（下稱編號D） 及1116-1地號
    之全部（即附圖編號A （扣除1116地號之部分）），營建房
    屋自行使用或出租牟利。原告等人多次向被告反應超額占用
    之問題，但均未獲解決，遂於民國96年10月3 日委請律師寄
    發存證信函與被告等人，表示希望能歸還超額占用之部分，
    被告等人亦回函表示願意協調，雙方並於板橋調解會協調，
    但均未能解決。
  (三)被告等人占用1116地號土地面積為254 平方公尺及1116-1地
    號之面積為4 平方公尺，全部合計為258 平方公尺。而附圖
    編號A 面積為34平方公尺、B 面積為54平方公尺、C 面積為
    114 平方公尺，以及D 部分之面積為56平方公尺。
  (四)是以被告等人顯係超過其應有部分就土地為使用收益，因而
    獲有不當之利益，且造成原告等人之重大損害，原告等自得
    請求被告等自起訴時起往前回溯15年之不當得利，即自返還
    超用土地前之不當得利。另外，此種未得共有人同意之超額
    使用，亦屬侵權行為，原告等人可一併請求侵權行為之損害
    ，請求被告給付按公共現值10% 計算相當於租金之利得。換
    算被告等人占用附圖編號A 、B 、C 及D 部分所示土地之總
    公告現值與全部共有土地之總公告現值，其比例已超過四分
    之一，渠等可使用之部分，應在總土地公告現值之四分之一
    之範圍內。以97年度為例，系爭五筆土地之總公告現值為
    56, 732,100 元，渠等可使用之部分應在14,183,025元之範
    圍內。然被告等人目前占用附圖編號A 、B 、C 及D 部分土
    地之土地現值超過17,667, 075 元。以公告現值10% 計算租
    金被告等人97年度全年即有1,766,708 元之相當於租金之不
    當得利。因此，其自82年6 月至97年5 月共15年之不當得利
    ，加總後為21,249,346元。另按被告等占有使用收益系爭土
    地之比例計算出被告等人個別之不當得利，再依原告應有部
    份之比例算出原告等人個別得向被告等人請求如訴之聲明之
    不當得利金額。
  (五)被告等於返還系爭土地前，仍應按年給付相當於租金之不當
    得利及損害賠償，在依被告等占有使用收益系爭土地之比例
    計算出被告等人各別造成之損害，被告等人應有部分之比例
    算出原告等人自97年6 月1 日起至返還超額使用之土地之日
    止，按年各別得向被告等人各別請求之金額。
  (六)為此，依不當得利之法律關係，請求被告戊○○應給付原
    告壬○○、辛○○2,833,24 6元、暨自起訴狀繕本送達之翌
    日起迄清償日止按年息百分之五計算之利息。暨自民國97年
    6 月1 日起至返還如附圖編號A 、B 、C 及D 部分土地之日
    止按年給付235,561 元。被告戊○○應給付原告庚○○、癸○○新臺幣1,416,623 元及、暨自起訴狀繕本送達之翌日起
    迄清償日止按年息百分之五計算之利息。暨自民國97年6 月
    1 日起至返還如附圖編號A 、B 、C 及D 部分土地之日止按
    年給付117, 781元。被告甲○○應給付原告壬○○、辛○○354,156 元、暨自起訴狀繕本送達之翌日起迄清償日止按
    年息百分之五計算之利息。暨自民國97年6 月1 日起至返還
    如附圖編號A 、B 、C 及D 部分土地之日止按年給付29,455
    元。被告戊○○應給付原告庚○○、癸○○新臺幣177,078
    元及、暨自起訴狀繕本送達之翌日起迄清償日止按年息百分
    之五計算之利息。暨自民國97年6 月1 日起至返還如附圖編
    號A 、B 、C 及D 部分土地之日止按年給付14,723元。被
    告丁○○應給付原告壬○○、辛○○354,156 元、暨自起訴
    狀繕本送達之翌日起迄清償日止按年息百分之五計算之利息
    。暨自民國97年6 月1 日起至返還如附圖編號A 、B 、C 及
    D 部分土地之日止按年給付29,455 元 。被告丁○○應給付
    原告庚○○、癸○○新臺幣177,078 元及、暨自起訴狀繕本
    送達之翌日起迄清償日止按年息百分之五計算之利息。暨自
    民國97年6 月1 日起至返還如附圖編號A 、B 、C 及D 部分
    土地之日止按年給付14,723元。被告己○○應給付原告壬○○、辛○○354,156 元、暨自起訴狀繕本送達之翌日起迄
    清償日止按年息百分之五計算之利息。暨自民國97年6 月1
    日起至返還如附圖編號A 、B 、C 及D 部分土地之日止按年
    給付29,455元。被告己○○應給付原告庚○○、癸○○新臺
    幣177,078 元及、暨自起訴狀繕本送達之翌日起迄清償日止
    按年息百分之五計算之利息。暨自民國97年6 月1 日起至返
    還如附圖編號A 、B 、C 及D 部分土地之日止按年給付14,7
    23元。被告丙○○應給付原告壬○○、辛○○354,156 元
    、暨自起訴狀繕本送達之翌日起迄清償日止按年息百分之五
    計算之利息。暨自民國97年6 月1 日起至返還如附圖編號A
    、B 、C 及D 部分土地之日止按年給付29,455元。被告丙○○應給付原告庚○○、癸○○新臺幣177,078 元及、暨自起
    訴狀繕本送達之翌日起迄清償日止按年息百分之五計算之利
    息。暨自民國97年6 月1 日起至返還如附圖編號A 、B 、C
    及D 部分土地之日止按年給付14,723元。願供擔保，請准
    宣告假執行。
二、被告則抗辯如下：
壹、被告甲○○、丁○○、己○○、丙○○部分：
  (一)被告甲○○、丁○○、己○○、丙○○等四人係以系爭1116
    、1116-1、1122地號土地之應有部分出租予被告，並無使用
    附圖編號A 、B 、C 及D 部分之房屋，被告王金密等四人就
    系爭土地所有之應有部分向被告戊○○收取租金，係有法律
    上原因，原告依據不當得利之法律關係請求被告王金密等四
    人返還不當得利，顯無理由。
  (二)又占用不地不當得利之性質，依照最高法院之見解，係屬於
    相當於租金之性質，其請求權時效應為5 年，則原告請求15
    年之不當得利，顯有未當，應予駁回。
  (三)為此，請求駁回原告之訴及其假執行之聲請。並陳明如受不
    利判決願供擔保請准宣告假執行。
貳、被告戊○○部分：
  (一)就附圖編號A 部分，原被訴外人張勇雄等人占用建築居住，
    被告戊○○於86年間見占用人大興土木修建建築，乃邀集原
    告黃家人一起討回被占土地，惟其等卻要被告戊○○自行討
    回，被告戊○○並於板橋市調解委員會委員居間調解下以40
    5 萬元向無權占有人張勇雄等人購買附圖編號A 部分土地上
    之建物；就附圖編號B 部分土地，係訴外人黃梅桐歸還予被
    告戊○○；就附圖編號C 部分土地，張家與黃家有協議分別
    建築居住，依公告地價換算結果，張家於1116地號上可得約
    40.78%使用權，換算面積為103.58平方公尺，若依原告提供
    附圖編號C 部分面積換算，張家錦多占10.42 平方公尺，並
    非原告所述之面積，故被告戊○○係有權占有使用附圖A、B
    、C 所示部分之土地。至於附圖編號D 部分土地，被告戊○○並未占用。
  (二)原告請求被告返還相當於租金之不當得利，請求權時效應為
    5 年，原告請求被告返還15年相當於租金之不當得利，為無
    理由。
  (三)為此，請求判決駁回原告之訴及其假執行之聲請。
三、兩造不爭執之事實：
  (一)兩造為系爭1116號土地、系爭1116-1號土地之共有人。
  (二)被告甲○○丁○○、己○○、丙○○為系爭1116、1116-1、
    1122地號土地之共有人，被告王金密等四人就上開3 筆土地
    之持分合計均為1/12，因被告戊○○占用上開3 筆土地之特
    定部分，每月向戊○○收取6,000 元之租金。
  (三)系爭1116-1地號土地上如附圖A 部分面積4 平方公尺，1116
    地號土地如附圖A 部分所示30平方公尺，1116地號土地上如
    附圖B 部分所示54平方公尺，1116地號土地如附圖C 部分所
    示114 平方公尺之土地，現均由被告戊○○占用使用。
四、本件爭點與本院判斷：
壹、原告請求被告甲○○丁○○、己○○、丙○○返還不當得利
    部分：
  (一)經查系爭1116地號土地面積為254 平方公尺，申報現值為每
    平方公尺25,920元，按申報現值計算總價為6,583,680 元。
    1 116-1 地號土地面積為4 平方公尺，申報現值為每平方公
    尺25,920元，按申報現值計算總價為103,680 元。上開兩筆
    土地之總價合計為6,687,360 元。1122地號土地面積為98平
    方公尺，申報現值為每平方公尺42,400元，按申報現值計算
    總價為4,155,200 元之事實，有土地登記謄本在卷足憑，而
    堪信為真實。次查被告王金密等四人因被告戊○○占用系爭
    1116、1116-1、1122地號土地，每月向被告戊○○收取租金
    6,000 元，如按各筆土地按申報地價計算之總價，將租金分
    攤於各筆土地，被告戊○○因使用1116、1116-1地號土地支
    付予被告王金密等人之租金每月應為3,700.62元（詳細計算
    過程參閱附表一），至為明確。
  (二)原告雖主張：被告王金密等人有佔用1116、1116-1地號土地
    之行為，且係將1116、1116-1地號土地之特定部分出租予被
    告戊○○，自受有不當得利云云。惟已據被告王金密等四人
    所否認，並抗辯：渠等僅係就系爭土地所享有之應有部分向
    被告戊○○收取租金，並非將系爭土地之特定部分出租予被
    告戊○○，亦未占用系爭土地之特定部分等語。惟查附圖編
    號A 部分土地上之建物原被訴外人張勇雄等人占用建築，嗣
    經被告戊○○自行出資405 萬元購得其上建物，附圖編號B
    部分土地係訴外人黃梅桐歸還予被告戊○○，均據被告戊○○陳述甚明，附圖編號C 部分土地被告戊○○則辯稱與黃家
    （即原告）有分別建築居住之協議存在，則被告王金密等人
    並未直接占用系爭1116、1116-1地號土地之特定部分，至為
    明確。則此部分之爭點應為被告王金密等人是否因每月向被
    告戊○○收取租金3,700.62元，即成為間接占有人，而應依
    不當得利法則返還原告相當於租金之不當得利。
  (三)次查系爭1116、1116-1地號土地按申報地價計算之總價應為
    6,687,360 元，出租全部土地按年租金率10% 計算之月租金
    5 5,728 元，按年租金率5%計算之月租金27,864元。而被告
    王金密等四每月僅向被告戊○○收取3,700.62元，與出租全
    部土地每月可按年租金率5%或10% 收取27,864元或55,728元
    相去甚遠，已難認為係將全部土地出租予被告戊○○。況被
    告王金密等四人應有部分合計為1/12，每月向被告戊○○收
    取3,700.62元，相當於依申報地價再按渠等之應有部分向被
    告戊○○按年租金率7. 97 % 計算之租金，苟依上開標準收
    租即可視為出租與占用全部土地，則原告請求被告返還按系
    爭1116、1116-1地號土地公告現值每平方公尺123,450 元（
    註：申報地價為每平方公尺25,920元，公告現值為申報地價
    之4.76倍），及年租金率10% 計算相當於租金之不當得利，
    即高達被告王金密等四人向戊○○收取租金之5.98倍，豈非
    應認原告亦屬占用全部土地，及收取相當於全部土地租金5.
    98倍之利益？因此，原告請求被告戊○○給付相當於租金之
    不當得利顯然高於被告張金密等四人，卻主張其向被告戊○○請求者為本於應有部分應所受損害，被告王金密等四人向
    被告戊○○收取租金即係占用全部土地，顯然乖離常理，洵
    無可採。
  (四)綜上所述，被告王金密等四人並未占用系爭1116、1116-1地
    號土地之特定部分，且僅係就渠等所有之應有部分向被告戊○○收取相當於年租金率7.79% 之租金，為有法律上原因受
    有利益，原告請求被告王金密等四人返還不當得利，為無理
    由，應予駁回。
貳、原告請求被告戊○○返不當得利部分：
  (一)按「民法第818 條所定各共有人按其應有部分，對於共有物
    之全部有使用收益之權。係指各共有人得就共有物全部，於
    無害他共有人之權利限度內，可按其應有部分行使用益權而
    言。故共有人如逾越其應有部分之範圍使用收益時，即係超
    越其權利範圍而為使用收益，其所受超過利益，要難謂非不
    當得利。」最高法院55年台上字第1949號判例著有明文。
  (二)被告戊○○雖抗辯：附圖編號A 部分土地上之建物原被訴外
    人張勇雄等人占用建築，嗣經被告戊○○自行出資405 萬元
    購得其上建物，附圖編號B 部分土地係訴外人黃梅桐歸還予
    被告戊○○，附圖編號C 部分土地被告戊○○則與黃家（即
    原告）有分別建築居住之協議存在云云。惟查被告戊○○出
    資向無權占有人張勇雄等價購附圖A 部分土地上之房屋，以
    及無權占有人黃梅桐將如附B 部分土地之占用交付予被告戊○○，均無法使被告戊○○取得占用系爭土地特定部分之正
    當權源。又被告戊○○雖抗辯與黃家有分別建築居住之協議
    存在，然為原告所否認，被告戊○○就此部分未能舉證以實
    其說，已難憑信。況1116、1116-1地號土地之面積合計為25
    8 平方公尺，而被告戊○○就系爭1116、1116-1地號土地之
    應有部分均為1/4 ，按應有部分計算得使用特定部分之面積
    應為64.5平方公尺，原告就系爭1116、1116-1地號土地之應
    有部分全計均為9/20，按應有部分計算得使用特定部分之面
    積應為116.1 平方公尺，然被告戊○○占用1116-1 A部分、
    1116 A部分、1116 B部分、1116 C部分土地之面積合計已達
    202 平方公尺，苟被告戊○○有權使用面積高達202 平方方
    尺之特定部分土地，豈非謂其餘應有部分合計為3/4 之土地
    共有人僅能使用面積56平方公尺之特定部分土地，顯然與常
    情有違，更屬不足採信。是被告戊○○未得原告之同意，逾
    越其應有部分之範圍使用收益時，其所受超過利益，即屬不
    當得利，原告自得請求被告戊○○返還。
  (三)次按依不當得利之法則請求返還不當得利，以無法律上之原
    因而受利益，致他人受有損害為其要件，故得請求返還之範
    圍，應以對方所受之利益為度，非以請求人所受損害若干要
    件為準，無權占有他人土地，可能獲得相當於租金之利益，
    為社會通常之觀念，最高法院61年台上字第695 號判例可資
    參照。經查被告戊○○無權占有系爭土地如附圖編號A 、B
    及C 所示之特定部分，被告戊○○獲有相當於租金之不當得
    利，並致原告受有損害，已足前述。本院審酌系爭2 筆土地
    之申報地價均為每平方公尺2 萬5920元，有土地登記謄本1
    件附於調解卷第32頁足憑，又係坐落於台北縣板橋市○○路
    段上，地點交通尚稱方便，生活機能良好，而被告王金密等
    四人前曾向本院對於被告戊○○提起拆屋還地訴訟，業經本
    院依職權調閱本院95年度訴字第59號民事卷宗查證無訛，被
    告戊○○因恐其房屋被拆除乃同意按年租金率7.97給付租金
    予被告王金密等四人，然被告戊○○對於本件原告則同意將
    占用面積超過其應有部分拆除返還予原告，並主動對於原告
    提供分割共有物訴訟以解消共有關係，自無必要再給付原告
    高額租金，及該地之位置及鄰近地區之發展狀況，因認被告
    戊○○應返還原原告之租金按申報地價即每平方公尺25,920
    元依年租金率5%計算為適當。則原告於97年5 月28日向本院
    提起訴訟，則其請求被告返還自起訴時起往前回溯5 年如附
    表二「五年不當得利之金額（5%）」欄所示之不當得利，及
    自97 年6月1 日起至將系爭1116、1116-1地號土地返還原告
    及其他共有人全體之日止按月於每月1 日給付如附表二「每
    月不當得利之金額（5%）」欄所示之金額，為有理由，應予
    准許，逾此之請求，即屬無據，應予駁回。
  (四)原告雖主張：被告戊○○另占用如附圖編號D 部分所示之土
    地，並出租予訴外人張林梅，亦獲有相當之租金之不當得利
    云云，惟已據被告戊○○所否認，原告復未能舉證證明其上
    之建物係被告戊○○所有，自難認被告戊○○直接占用如附
    圖編號D 部分所示之土地。復查被告戊○○亦為系爭1116、
    1116-1土號土地之共有人，應有部分為1/4 ，除非附圖編號
    D 所示土地上之建物係被告戊○○所有，否認，被告戊○○
    既為土地之共有人，自得依不當得利之法律關係請求占用人
    給付相當於不當得利之金額，因此，僅憑訴外人張林梅給付
    被告戊○○租金之事實，並不能認被告戊○○係間接占用系
    爭土地。核原告此部分之主張，洵無可採。又原告雖聲請傳
    證人張林梅以證明其有給付租金予被告戊○○之事實，然共
    有人收取相當於租金之不當得利，不能認定共有人有占用共
    有土地特定部分之事實，已詳述如前，則原告此部分傳喚證
    人之聲請，即無調查之必要，併予敘明。
  (五)原告雖主張：原告請求被告返還占用系爭1116、1116-1地號
    土地之不當得利，請求權時效應為15年，而非5 年云云，並
    引用最高法院96年台上字第1479號判決為其論據。惟按「租
    金之請求權因五年間不行使而消滅，既為民法第一百二十六
    條所明定，則凡無法律上之原因，而獲得相當於租金之利益
    ，致他人受損害時，如該他人之返還利益請求權，已逾租金
    短期消滅時效之期間，對於相當於已罹於消滅時效之租金之
    利益，即不得依不當得利之法則，請求返還。其請求權之時
    效期間，仍應依前開規定為五年，此為本院所持之見解。」
    最高法院96年度台上字第2660號判決著有明文。則無權占用
    他人土地而獲得相當於租金之不當得利，向為最高法院之一
    貫見解，所謂相當於租金之不當得利，係指實際上並未收取
    租金，但因無償利用占用土地，故可獲得相當於租金之不當
    得利也。至於最高法院96年度上字第1479號判決係指無權占
    有他人土地者，逕將占用土地出租予第三人，並向第三人收
    取租金，無權占用人獲得之利益為租金利益，而非相當於租
    金之不當得利，故請求權時效為15年。而被告戊○○係占用
    系爭1116、1116-1地號土地作為其上房屋之基地使用，雖曾
    將其上房屋出租，但與占用土地直接將土地出租予第三人收
    取租金之情形不同，而與無權占用他人土地可獲得相當於租
    金不當得利之情節相近，自應適用5 年之短期時效。核原告
    此部分之主張，難認有據，不足採信。
五、綜上所述，原告依據不當得利之法律關係，請求被告戊○○
    給付原告壬○○、辛○○各196, 344元，給付原告庚○○、
    癸○○各98,172元，均自97年6 月10日即起訴送達翌日起至
    清償日止按年息百分之五計算之利息；暨自97年6 月1 日起
    至返還1116-1地號土地如附圖編號A 部分所示面積4 平方公
    尺、1116地號土地如附圖編號A 部分所示面積30平方公尺、
    B 部分所示面積54平方公尺、C 部分所示面積114 平方公尺
    之日止，按月於每月1 日給付原告壬○○、辛○○各3,272
    元，給付原告庚○○、癸○○各1,636 元，為有理由，應予
    准許，逾此之求，即屬無據，應予駁回。
六、又原告陳明願供擔保請准宣告假執行，就原告勝訴部分，均
    無不合，爰酌定相當之擔保金額，准許之。至於原告敗訴部
    分，其假執行之聲請亦失所附麗，應併予駁回。
七、結論：原告之訴為一部有理由，一部無理由，依民事訴訟法
    第79條、第389條第1項第5款，判決如主文。
中    華    民    國    98    年    5    月    27    日
                  民事第三庭    法  官  何君豪
以上正本係照原本作成
如對本判決上訴，須於判決送達後20日內向本院提出上訴狀
中    華    民    國    98    年    5    月    27    日
                                書記官  黃琴茜

司法院資訊處製作；財團法人民間司法改革基金會備份。
